【裁判字號】    89,上,1004
【裁判日期】    900130
【裁判案由】    清償債務
【裁判全文】
台灣高等法院民事判決  八十九年度上字第一○○四號
      上  訴  人  元富證券股份有限公司
                              .
      法定代理人  陳文鋒      .
      訴訟代理人  洪堯欽律師
      被上訴人    甲○○                住台北巿重慶北路四段四九巷八號二樓
      訴訟代理人  林鴻鵬律師
右當事人間請求清償債務事件，上訴人對於中華民國八十九年七月二十五日臺灣臺北
地方法院八十八年度訴字第四二三六號第一審判決提起上訴，本院判決如左：
    主    文
原判決關於駁回上訴人後開第二項之訴部分，並訴訟費用之裁判廢棄。
被上訴人應給付上訴人新台幣壹佰玖拾壹萬貳仟零陸拾捌元，及自八十八年五月十四
日起，至清償日止，按週年利率百分之五計算之利息。
其餘上訴駁回。
第一、二審訴訟費用，由被上訴人負擔百分之九十九，餘由上訴人負擔。
本判決命被上訴人給付部分，於上訴人以新台幣陸拾肆萬元或等值之世華聯合商業銀
行定期存單為被上訴人預供擔保後得假執行。
上訴人其餘假執行之聲請駁回。
    事    實
甲、上訴人方面：
一、聲明：求為判決：
  (一)原判決廢棄。
  (二)被上訴人應給付上訴人新台幣（下同）壹佰玖拾壹萬貳仟零陸拾捌元整及自民國
    八十七年三月二日起至清償日止按年利率百分之五計算之利息。
  (三)上訴人願以世華聯合商業銀行定期存單供擔保，請准宣告假執行。
二、陳述：除與原判決記載相同者，茲予引用外，補稱：
  (一)本件交易係被上訴人甲○○授權鍾小姐為其下單，交易成交後上訴人並以傳真、
    派員親送及郵寄方式通知被上訴人知悉，則被上訴人對下單成交後，依融資融券
    契約應負之義務，即應確實履行，故被上訴人對於因融資擔保率不足，遭上訴人
    處分擔保品（融資所買入之股票）後仍不足之差額部分，即應依約向上訴人清償
    ，本件不足之差額部分為一百九十一萬二千零六十八元整，被上訴人當應依約清
    償。
  (二)被上訴人雖抗辯其並未以書面授權美式公司副總經理林聰永代為下單，而否認買
    進美式公司股票九萬五千股乙事。惟查，證券交易實務上，鮮少有人用書面授權
    之方式委託他人代為下單，慣例上，向以口頭向證券公司之營業員表示，其所開
    之帳戶將由何人代為下單，本件業經證人吳體行明確證述，被上訴人於開戶時表
    示同意授權鍾小姐使用，被上訴人抗辯無書面授權乙事，非但與證人證述之內容
    不符，且悖離證券交易實務，其說詞實不足採信。再者，依民法相關規定，不論
    係授權或委任，僅須以意思表示即可，非必有書面之文件，始發生授權或委任之
    效力，本件於開戶時，被上訴人已表示同意由鍾小姐使用其帳戶，被上訴人辯稱
    因無書面授權，故代理權不存在，實不足採信。
  (三)本件交易成交後，上訴人確已通知被上訴人，故被上訴人明知本件交易已成交：
    1.八十七年十一月二十七日，鍾小姐以被上訴人授權名義來電委託上訴人公司，
      買進美式公司股票九萬五千股，本件交易成交後，當日收盤後即由上訴人公司
      營業員吳體行將成交明細，傳真至美式公司通知被上訴人甲○○，此部分業經
      證人吳體行於八十九年十一月一日到庭作證時證稱明確：「甲○○有買賣股票
      。收盤後依以前交易習慣傳真給方正勇。因方正勇與甲○○又為同事。」，而
      被上訴人對證人吳體行所證，亦於當庭表示：「他說的實在」。足證上訴人確
      已將成交明細通知被上訴人無誤。再者，成交當日下午並由上訴人公司之員工
      沈奎宇將本交易之明細，送至美式公司被上訴人甲○○處，亦經證人沈奎宇於
      八十九年十二月十三日到庭作證時證述：「將成交單明細表送至美式公司，是
      給方正勇，不是甲○○。當日送的成交單還有包括方正勇的。我確定有送過甲
      ○○的單子。」其後並依雙方所訂融資融券契約第十五條以郵寄方式將成交資
      料寄至美式公司予甲○○，此部分業經證人劉潔如於八十九年十二月十三日到
      庭作證時證稱：「甲○○的資料是寄到台北巿信義區○○路一七一號十三樓（
      即美式公司地址）」。被上訴人甲○○與訴外人方正勇均服務於美式公司財務
      部門，負責美式公司資金調度及證券投資等事項，就其所負責證券投資之相關
      事宜，有互為代理之權，有關本件被上訴人授權美式公司副總代其下單交易之
      相關事項，亦屬其業務範圍，故本件成交明細雖傳真或交付於訴外人方正勇，
      非由被上訴人親自簽收，其效力仍及於被上訴人，並已為被上訴人所知悉，否
      則被上訴人之訴訟代理人何以會在鈞院詢問其就證人吳體行所言有何意見時，
      稱「其說得實在」，顯見被上訴人確已知悉本件交易成交無誤。
    2.非對話而為意思表示者，其意思表示，以通知達到相對人時，發生效力，此為
      民法第九十五條第一項所明文。所謂「達到」，係僅使相對人已居可了解之地
      位即為已足，並非須使相對人取得占有，故通知已送達於相對人之居住所或營
      業所者，即為達到，不必交付相對人本人或其代理人，亦不問相對人閱讀與否
      ，該通知即可發生為意思表示之效力（最高法院五十四年台上字第九五二號判
      例參照），另依郵政規則第一六六條第一項規定：「郵件書交．．．公司及行
      號等內之執事人．．．，均以其機構為收件地址。本件被上訴人於信用交易帳
      戶申請書上所填載之聯絡地址為「台北巿松德路一七一號十三樓」（美式公司
      地址），聯絡電話：00000000（美式公司電話），而上訴人將交易明
      細傳真於美式公司，並派員及郵寄至美式公司位於台北巿松德路一七一號十三
      樓之地址，此址既為被上訴人所留存之聯絡地址，且被上訴人確服務於美式公
      司無誤，則依前述最高法院判例及郵政規則，上訴人雖未將交易明細交付相對
      人本人或相對人尚未閱讀，仍應視被上訴人已收受本件交易之明細，而可認被
      上訴人對本件交易已明確知悉。
    3.其次，上訴人公司通知被上訴人交易成交後，並未為任何反對之意思表示，且
      於八十七年十二月一日將成交價款（四百九十八萬七千元）扣除融資金額（二
      百四十九萬三千）後之融資自備款及手續費，共二百五十萬一千六百零七元整
      存入指定扣款帳戶，即世華銀行仁愛分行，帳號00000－000000號
      帳戶，供上訴人進行扣款，以完成交割，本件交易若非被上訴人所明知，且係
      其授權為之，何以會在成交後，匯入足額款項供上訴人扣款，綜上足證被上訴
      人確已知悉本件交易之內容。
    4.被上訴人雖辯稱其並未收到存褶，故無從知悉股票買賣乙事，惟證券存褶仍係
      表徵投資人普通交易買進之股票，以現股方式集中保管於集中保管公司，本件
      被上訴人係以信用交易（融資）方式買進股票，依雙方所簽立之融資融券契約
      書應作為融資借款之擔保品，而存放於上訴人處，且證券存褶上並無法顯示信
      用交易之情形，故上訴人是否交付證券存褶，並無必然之關連，甚且上訴人確
      已於成交當日收盤後，將成交明細通知於被上訴人知悉，故被上訴人以其未收
      到證券存褶為由，否認知悉本件交易，實為推諉責任之詞。
  (四)上訴人於接獲本件交易下單時，已審慎確認客戶之身分係被上訴人之代理人鍾小
    姐：
    1.按證券公司之營業員於接獲客戶為下單之指示時，必會審慎確認客戶之身分，
      是否確為指定交易帳戶之客戶或其所同意代為下單之人，否則將發生下單成交
      後，無人辦理交割之情形，屆時依證券交易法第一百七十一條之規定，該帳戶
      所有人將因違約交割而得處七年以下有期徒刑、拘役或併科二十五萬元以下之
      罰金。證券公司亦必須依台灣證券交易所股份有限公司營業細則第八十七條規
      定為申報外，並於次日將股票反向賣出予以抵沖前一交易日之買進，並按規定
      繳納證券交易稅，因而所產生之價差損失，須由證券公司自行吸收，另辦理該
      項交易之營業員，依規定亦會受到記點之處分，並賠償差價損失，對於證券商
      及營業員本身均產生極大之影響，故營業員於接受客戶電話下單時，無不審慎
      確認客戶之身分。
    2.被上訴人甲○○於本證券交易開戶時，如前所述即同意其所開之帳戶將由鍾小
      姐下單，本件交易成交後，即有融資後所應支付之款項，匯入銀行帳戶，完成
      交割手續，顯見本件交易於下單時，營業員確已確認下單者之身分為被上訴人
      之代理人鍾小姐，並於確認身分後始接受其下單交易，否則不可能有足額之交
      割款項匯入指定之銀行帳戶完成交割手續。
  (五)被上訴人雖抗辯其帳戶遭美式公司老闆謝貞彬偷用等情，與事實顯然不符：
    1.本件被上訴人甲○○之開戶，係上訴人公司於八十七年十一月十四日，應美式
      公司之要求，由上訴人公司之營業員偕同開戶人員前往美式公司，為被上訴人
      辦理證券交易帳戶開戶之相關手續，而被上訴人申請開戶之資料卡上之記載，
      除服務地址外，聯絡地址為台北巿松德路一七一號十三樓（美式公司之地址）
      ；聯絡電話為00000000（美式公司電話）；緊急連絡人鍾協樵之地址
      為台北巿松德路一七一號十三樓為美式公司地址；其聯絡電話為000000
      00為美式公司電話，所留存於上訴人公司之聯絡地址、電話，均係美式公司
      之地址及電話，可見被上訴人所開之帳戶與美式公司有密切之關係，故其辯稱
      帳戶係遭美式公司老闆謝貞彬所偷用等情，與事實顯然不符。
    2.上巿或上櫃公司大股東，為便於買賣自家公司股票，且為規避歸入權及操縱股
      價之嫌，往往請公司員工開立證券交易帳戶，經員工授權使用後，利用此等帳
      戶從事自家公司股票之買賣，委無偷用之理。本件被上訴人亦循上述模式將其
      於七家證券公司，所開之數個證券交易帳戶，借用予其所任職之美式公司大股
      東，以買賣美式公司股票，此由該等帳戶皆係買進美式公司股票即可得知，故
      被上訴人謂其所開帳戶，遭老闆謝貞彬偷用，除與經驗法則不符外，亦與事實
      相異。
    3.再按一般利用融資帳戶買進股票，首須有證券交易帳戶之帳戶號碼，以便向營
      業指定帳戶買進股票；次須知悉該帳有融資帳戶（即信用交易帳戶）存在，始
      能以融資之方式買進股票；而股票成交後，經計算其成交後所須支付之款項數
      額，尚須知悉指定扣款之銀行帳戶，始可於成交後匯入款項交割，本件交易成
      交後，即有融資後所應支付之款項，匯入指定之銀行帳戶，完成交割手續。倘
      本件之交易，確係其老闆所作，亦係經由鍾小姐而逕行交易，若被上訴人未告
      知其老闆股票帳戶號碼、已申請融資戶、銀行交割股款帳戶之資料，其老闆又
      如何能知悉，上開資料而成交易及交割，被上訴人所言，實不足採信。
    4.尤有甚者，不論係股票帳戶內之股票，抑銀行交割帳戶內之股款，均以帳戶名
      義人為所有權人，此乃社會大眾所共認之事實，任何人未經帳戶所有權人之同
      意，絕不敢任意使用他人之帳戶買賣股票，否則即有無法順利取回股票或股款
      之虞。準此，謝貞彬使用被上訴人之證券交易帳戶，若未經被上訴人本人之同
      意，則其後不論係要領回股票，抑將所買進之股票賣出欲領出股款時，勢將無
      法取回其股票或資金，勢將使帳戶內之股票或股款，為被上訴人所掌控，倘謝
      貞彬未經被上訴人授權，不可能使用被上訴人之帳戶，故不可能有被上訴人所
      言帳戶遭人偷用乙事。
    5.甚且，謝貞彬於本件交易時係美式公司老闆，身為上巿公司負責人，復為被上
      訴人之頂頭上司，手握公司數百員工之任免及數十億元之運用權，其偷用員工
      之帳戶買賣股票，委實殊難想像，被上訴人之說法，與經驗法則實有未符，不
      足採信。
    6.再者，根據台灣證券交易所股份有限公司於八十九年四月二十四日，函覆台灣
      台北地方法院之相關資料可知，被上訴人於八十七年九月至十一月間，密集開
      立七個證券交易帳戶，計為：
      (1)寶來證券，開戶日期：八十七年十一月七日。
      (2)大順證券，開戶日期：八十七年十一月十日。
      (3)中信證券三重，開戶日期：八十七年十一月十日。
      (4)元富證券，開戶日期：八十七年十一月十六日。
      (5)倍利證券松德，八十七年九月十八日。
      (6)國際證券台北，開戶日期：八十七年十一月七日。
      (7)佳和證券台北，八十七年十一月七日。
      而被上訴人於八十七年十一月十三日至十二日三十日，此短短一個半月間，透
      過上述佳和、寶來、國際、倍利及元富證券公司（即上訴人公司），進行股票
      交易，大量且唯一買進美式公司之股票，總股數為七十二萬八千股，總金額達
      三千八百三十一萬二千五百三十八元整，並未買賣其他公司之股票，顯見被上
      訴人之帳戶使用，與美式公司有密切之關關係，否則何以在短短數日內，開立
      數個證券交易帳戶，且均用以買進美式公司之股票。
乙、被上訴人方面：
一、聲明：請求駁回上訴。
二、陳述：除與原判決記載相同者，茲予引用外，補稱：
  (一)按正確之股票交易方式，如係被上訴人所為之股票交易，上訴人理應將成交報告
    單直接傳真或掛號郵寄交付被上訴人親收，始屬合法。上訴人既係證券公司，對
    此規定之作業應甚明瞭。而依證人吳體行另證稱，其僅傳真成交單予方正勇，未
    傳真予被上訴人等情。姑不論其所言是否真正？其豈能傳真予並非交易對象之方
    正勇而不傳真予被上訴人，亦未向上訴人確認股票成交之事？由此益可證明：與
    上訴人進行股票交易之對象並非被上訴人，而是另有他人，才會連被上訴人都不
    通知。
  (二)對於成交單確未送達被上訴人一節，可由上訴人公司職員即證人沈奎宇於八十九
    年十二月十三日庭訊時，鈞院問：「有無將交易表送給甲○○？」證人沈奎宇答
    ：「我是送美式公司部分，是送給方正勇，不是甲○○」。鈞院問：「有無見過
    甲○○本人？」證人沈奎宇答：「開戶的時侯見過，再來就沒有見過」。鈞院問
    ：「甲○○有無對你做過何種指示？」證人沈奎宇答：「沒有」。又鈞院另向證
    人上訴人公司職員劉潔如問：「關於甲○○的交易資料，你有無將資料寄出？」
    證人劉潔如答：「無法確定，因為交易額要伍仟萬以上才用雙掛號寄，以下用一
    般郵件」。由上證人所言在在可徵，並無證據足以證明被上訴人曾收到系爭股票
    成交報告單或是知道股票成交之事。
    理    由
一、上訴人起訴主張：被上訴人於八十七年十一月十九日於上訴人處開立證券信用交
    易帳戶，向上訴人融資或融券買賣股票，被上訴人於八十七年十一月二十七日委
    託上訴人融資買入美式家具股份有限公司（下稱美式家具公司）普通股票九萬五
    千股，並向上訴人融資借款二百四十九萬三千元，惟被上訴人嗣因融資期間內所
    持前開股票之擔保維持率低於百分之一百二十，經上訴人依規定通知被上訴人後
    ，被上訴人並未於通知期間內補足差額，上訴人乃依融資融券契約書第六條至第
    九條之規定，於八十八年三月一日將前開股票全數處分，經將處分所得金額抵充
    融資貸款及融資利息後，被上訴人尚欠原告一百九十一萬二千零六十八元，被上
    訴人雖否認此筆交易係由其本人所為，惟被上訴人開戶時已同意授權由美式家具
    公司之林聰永及鍾小姐委託下單，且依證交所所提供被上訴人之有價證券買賣紀
    錄，被上訴人顯然係以提供人頭之方式交由美式家具公司買進美式家具公司股票
    護盤，又上訴人確有將交易紀錄通知被上訴人，被上訴人實不得片面否認此筆欠
    款，依融資契約之規定，請求被上訴人負契約責任，並返還一百九十一萬二千零
    六十八元及法定遲延利息。被上訴人則以：其未委託上訴人買受系爭美式家具公
    司股票九萬五千股，且被上訴人於事後經上訴人通知知悉系爭美式家具公司股票
    交易後，即於系爭股票買賣日二個月內之八十八年一月二十六日，以存證信函通
    知上訴人表示未為此項交易，並要求上訴人能保留交割款項資金來源紀錄、交易
    對帳單紀錄及下單語音紀錄等，惟上訴人並未保留，依舉證責任分配原則，如上
    訴人主張被上訴人下單，應由上訴人負舉證責任，現上訴人既無法舉證被上訴人
    確曾親自委託下單購買系爭股票，上訴人之訴即無理由等語，資為抗辯。
二、被上訴人曾於八十七年十一月九日與上訴人書立信用交易申請書、融資融券契約
    書；八十七年十一月二十七日被上訴人並未親自委託上訴人買入系爭美式家具公
    司股票九萬五千股；及被上訴人曾於八十八年一月二十六日寄發存證信函予上訴
    人否認買受系爭美式家具公司股票，並要求上訴人保留該筆交易電話錄音之事實
    ，為兩造所不爭，並有前開申請書、融資融券契約書及存證信函影本各一份可證
    ，足堪信為真實。本件爭執之重點為：被上訴人是否為美式家具公司之人頭戶，
    而概括授權美式家具公司之操盤人於八十七年十一月二十七日委託上訴人買入系
    爭美式家具公司股票九萬五千股，被上訴人並應因此買股行為而須清償本件上訴
    人所主張之一百九十一萬二千零六十八元暨法定遲延利息？上訴人雖主張：被上
    訴人是美式家具公司之人頭戶，而概括授權美式家具公司之操盤人於八十七年十
    一月二十七日委託上訴人買入系爭美式家具公司股票九萬五千股等情，惟為被上
    訴人所否認。按當事人主張有利於己之事實者，就其事實有舉證之責任，民事訴
    訟法第二百七十七條前段定有明文。上訴人應就該有利於己之積極事實，負舉證
    責任。查被上訴人對於本件係由其本人親自開戶乙節，並不爭執（請見原審卷
    第三八頁、本審卷，九十年一月十六日言詞辯論筆錄）。證人即上訴人之員工吳
    體行於原審證稱：八十七年間被上訴人有請上訴人公司之業務員去開戶，有方正
    勇、被上訴人、黃正昌、葉先生等共五戶，均是先開普通戶，拿其他證券公司的
    財務證明，再開立融資戶，融資或買賣一定要見到才親自簽名：：，因以前林聰
    永均透過鍾姓小姐下單，這件開戶時有說到跟以前一樣，由鍾姓小姐下單等語（
    請見原審卷第五四頁至第五五頁），上訴人既然係到美式家具公司辦理開戶手續
    ，而且不止開被上訴人一戶，顯然係集體作業，其目的係供美式家具公司操盤所
    用。證人林聰永雖證稱：我是美式家具公司的財務副總，被上訴人是美式國際投
    資公司之會計，被上訴人去開戶我不知道，我也未受被上訴人委託下單買股票云
    云（請見原審卷第九二頁）。查原審訊問證人林聰永時兩造均未在場，而無詰問
    證人機會，惟從林聰永係利害關係人之立場言，其本身可能牽涉到民、刑事責任
    問題，其證言之可信度較低。且由林聰永之證詞觀之，僅證明本件與林聰永無關
    ，亦無法證明被上訴人並非美式家具公司之人頭戶。證人劉潔如證稱：「甲○
    ○的資料是寄到台北巿信義區○○路一七一號十三樓（即美式公司地址）」。本
    件被上訴人於信用交易帳戶申請書、委託書上所填載之聯絡地址、緊急聯絡人地
    址均為「台北巿松德路一七一號十三樓」（美式公司地址），聯絡電話：000
    00000（美式公司電話），有委託書、信用交易帳戶申請書可證（請見原審
    卷第一五頁至第一六頁）。本件如僅係被上訴人私人開戶，其聯絡電話、地址及
    緊急聯絡人地址不必記載美式家具公司之事務所，足見本件開戶與美式家具公司
    有密切關係。上訴人主張：上訴人通知被上訴人交易成交後，被上訴人於八十
    七年十二月一日將成交價款（四百九十八萬七千元）扣除融資金額（二百四十九
    萬三千）後之融資自備款及手續費，共二百五十萬一千六百零七元整存入指定扣
    款帳戶，即世華銀行仁愛分行，帳號00000－000000號帳戶，供上訴
    人進行扣款，以完成交割等語，被上訴人對於完成交割並不爭執，惟否認有接獲
    成交通知及被上訴人本人曾匯入款項等語。按就被上訴人接獲成交通知及被上訴
    人匯入款項之有利、積極事實，上訴人應負舉證責任。惟查證人沈奎宇證稱：「
    我是送美式公司部分，交易表是送給方正勇，不是甲○○」；證人劉潔證稱：「
    關於甲○○的交易資料，無法確定有無將資料寄出，因為交易額要伍仟萬以上才
    用雙掛號寄，以下用一般郵件」；證人吳體行證稱：甲○○這件收盤後，我有傳
    真給方正勇，以前交易習慣就是傳真給方正勇等語，均不足以證明被上訴人本人
    有接獲成交通知及被上訴人本人曾匯入款項等情。惟查一般利用融資帳戶買進股
    票，首須有證券交易帳戶之帳戶號碼，以便向營業指定帳戶買進股票；並須知悉
    該帳有融資帳戶（即信用交易帳戶）存在，始能以融資之方式買進股票；而股票
    成交後，經計算其成交後所須支付之款項數額，尚須知悉指定扣款之銀行帳戶，
    始可於成交後匯入款項交割，本件交易成交後，即有融資後所應支付之款項，匯
    入指定之銀行帳戶，完成交割手續。倘本件之交易，未得被上訴人之授權，該下
    單者為何知悉股票帳戶號碼、已申請融資戶、及銀行交割股款帳戶？尤有甚者，
    不論係股票帳戶內之股票，抑銀行交割帳戶內之股款，均以帳戶名義人為所有權
    人，任何人未經帳戶所有權人之同意，絕不敢任意使用他人之帳戶買賣股票，否
    則即有無法順利取回股票或股款之虞。故美式家具公司之負責人謝貞彬使用被上
    訴人之證券交易帳戶，若未經被上訴人本人之同意，則其後不論係要領回股票，
    或將所買進之股票賣出欲領出股款時，勢將無法取回其股票或資金，如認美式家
    具公司負責人未得被上訴人授權，顯與常情不符。被上訴人於八十七年九月至
    十一月間，密集開立七個證券交易帳戶，計為：(1)寶來證券，開戶日期：八十七
    年十一月七日。(2)大順證券，開戶日期：八十七年十一月十日。(3)中信證券三重
    ，開戶日期：八十七年十一月十日。(4)元富證券，開戶日期：八十七年十一月十
    六日。(5)倍利證券松德，八十七年九月十八日。(6)國際證券台北，開戶日期：八
    十七年十一月七日。(7)佳和證券台北，八十七年十一月七日。而被上訴人於八十
    七年十一月十三日至十二日三十日，短短一個半月間，透過上述佳和、寶來、國
    際、倍利及元富證券公司（即上訴人公司），進行股票交易，大量且買進美式公
    司之股票，總股數為七十二萬八千股，總金額達三千八百三十一萬二千五百三十
    八元，並未買賣其他公司之股票，有台灣證券交易所股份有限公司八十九年四月
    二十四日台證（八九）密字第○○九○八九號函可證（請見原審卷第九五頁至第
    一○二頁），顯見被上訴人之帳戶使用，與美式公司之操盤有密切之關係，否則
    何以在短短數日內，開立數個證券交易帳戶，且均用以買進美式公司之股票？
    被上訴人迄今未對美式家具公司之人員提起刑事訴訟等情，為被上訴人所不爭執
    （請見本審卷第四七頁），亦與常情不符。查上巿或上櫃公司大股東，為便於買
    賣自家公司股票，且為規避歸入權及操縱股價之嫌，往往請公司員工或他人開立
    證券交易帳戶，經員工或他人授權使用後，利用此等帳戶從事自家公司股票之買
    賣，為眾所周知之事實。本件被上訴人亦循上述模式將其於七家證券公司，所開
    之數個證券交易帳戶，借用予其所任職之美式公司負責人，以買賣美式公司股票
    ，此由該等帳戶皆係買進美式公司股票即可得知，被上訴人確曾概括授權美式家
    具公司負責人以其名義買賣股票，足堪信為真實。故被上訴人辯稱：「本件交易
    ，係因被上訴人服務之美式家俱公司負責人謝貞彬未經同意，擅行利用被上訴人
    之帳戶買進股票，此為被上訴人事後始知悉。謝貞彬買進股票後，並未違約交割
    ，買後一個多月，由於股價下跌，謝貞彬財務周轉不靈，無法補足擔保品，股票
    遭上訴人『斷頭』（賣掉），上訴人通知被上訴人應補擔保金之不足，被上訴人
    始知情」云云，亦與事實不符，並不可採。
三、被上訴人又抗辯：依財政部證券管理委員會訂定之「證券商管理規則」第三十六
    條第十三款規定：「證券商經營證券業務，除法令另有規定外，不得有左列行為
    ．．．十三、受理非本人或未具客戶委任書之代理人開戶、申購、買賣或交割」
    ，及依「證券商負責人與業務人員管理規則」第十六條第二項第十七款規定：「
    證券商之負責人及業務人員不得有左列行為．．．十七、受理非本人或未具客戶
    委任書之代理人開戶、申購、買賣或交割」，由上開法令規定以觀，證券商及其
    業務人員如受理非客戶本人委任代理人買賣，須由客戶出具委任書，亦即代理他
    人買賣股票乃須具備委任書之要式行為云云。惟按違反前開行政規則，僅發生行
    政法上之效果，由主管機關對違反之證券商加以處罰，與上訴人與被上訴人間之
    民事效果不生影響。按「為委任事務之處理，須為法律行為，而該法律行為，依
    法應以文字為之者，其處理權之授與，亦應以文字為之」，修正前之民法第五百
    三十一條定有明文，本件發生於民法修正前，依民法債編施行法第一條不溯及既
    往原則，應適用修正前之規定。修正前民法第五百三十一條「該法律行為，依法
    應以文字為之者」所謂「依法」係指民法及民事特別法而言。蓋民事法上之法律
    特別成立要件，自應由民事法及其特別法規定之。行政法不得逾越其適用範圍，
    規定民法有關之特別成立要件。被上訴人抗辯：本件應具備書面之委任書云云，
    並不可採。
四、被上訴人又抗辯：「依台灣證券交易所營業細則第八十條之規定，證券經紀商對
    電話委託應同步錄音，並將電話錄音紀錄置於營業處所，前項電話錄音紀錄，證
    券經紀商至少保存二個月，但買賣委託有爭議者，應保存至該爭議消除為止，本
    件並未保存錄音」云云。惟查本件兩造對於被上訴人並未親自下單乙節，並不爭
    執，本件所爭執者為被上訴人有無概括授權美式家具公司負責人以被上訴人名義
    融資購買股票，故上訴人有無保存下單之錄音帶，並不影響爭點之判斷。被上訴
    人又抗辯：「依上訴人公司職員吳體行於第一審已證稱：被上訴人曾向上訴人開
    戶，開戶後存摺尚未交付被上訴人等情。按一般證券公司依規定均會一再強調不
    能為客戶保管存摺，免生弊端。本件上訴人於被上訴人開戶後，既尚未將存摺交
    付被上訴人，是以被上訴人根本無從知悉於八十七年十一月二十七日，自已帳戶
    竟遭他人冒用買賣股票之事，其等間買賣股票內情，僅上訴人與冒用被上訴人帳
    戶存摺者知情，實不能將責任推卸予被上訴人」云云。惟查本件被上訴人既概括
    授權美式家具公司負責人以被上訴人名義買賣股票，於本件交易成交，當日收盤
    後即由上訴人公司營業員吳體行將成交明細，按往例傳真至美式家具公司通知方
    正勇；另外，成交當日下午並由上訴人公司之員工沈奎宇將本交易之明細，送至
    美式家具公司給方正勇；上訴人之受僱人劉潔如並依雙方所訂融資融券契約第十
    五條約定以郵寄方式將成交資料寄至美式家具公司予甲○○等情，業據證人吳體
    行、沈奎宇、劉潔如證述明確，縱使被上訴人本人並未接獲成交明細資料，上訴
    人業已善盡通知義務。又證券存摺仍係表徵投資人普通交易買進之股票，以現股
    方式集中保管於集中保管公司，本件被上訴人係以信用交易（融資）方式買進股
    票，依雙方所簽立之融資融券契約書第四條約定應作為融資借款之擔保品，而存
    放於上訴人處，故上訴人是否交付證券存摺，並非重要爭點，只要被上訴人確曾
    授權美式家具公司之負責人融資購買股票，即應負授權人責任，不因未持有證券
    存摺，而有不同，被上訴人之抗辯亦不可採。
五、本件事證已臻明確，兩造其餘攻擊、防禦方法及所舉證據，無礙勝負之判斷，爰
    不一一論列，附此敘明。
六、本件交易既係由被上訴人授權美式家具公司負責人指示操盤人下單，則被上訴人
    當應依其與上訴人間有關信用交易之相關係約定履行契約之義務，依上訴人與被
    上訴人間所簽立之融資融券契約書第六條：「乙方（上訴人）逐日計算甲方（被
    上訴人）信用帳戶內之擔保品價值與其融資融券之比率，其低乙方所定比率，甲
    方應即依乙方之通知限期內補繳差額。」；第七條：「甲方未依前條第一項規定
    補繳差額時，乙方得依操作辦法第二十四條規定處分擔保品。」；第九條第二項
    ：「前項處分所得，抵充甲方所負融資融券債務有剩餘者，應返還委託人，如不
    足抵充，甲方應立即清償」等，有融資融券契約書可證，被上訴人於其融資買入
    美式公司股票九萬五千股後，其融資借款共二百四十九萬三千元，利息六萬二千
    二百零九元（結帳日期：八十八年三月三日），因擔保品與融資比率不足所約定
    之比率，經上訴人通知其補繳差額後仍未為之，經上訴人依前述契約約定將擔保
    品（即融資所買入之美式股票）處分後，所得金額為六十四萬三千一百四十一元
    ，有信用交易處分擔保品明細表、分戶歷史帳可證，因所得金額仍不足抵償，其
    差額為一百九十一萬二千零六十八元，依雙方簽立之融資融券契約第九條第二項
    約定，被上訴人應給付上訴人一百九十一萬二千零六十八元。本件並未定有確定
    之清償期限，上訴人於八十八年三月十五日以台北安和郵局第一七七八號存證信
    函限被上訴人於三日內償還一百九十一萬二千零六十八元，有存證信函可證（請
    見台灣士林地方法院八十八年度訴字第八八○號清償債務事件，第一一頁至第一
    二頁），惟上訴人並未檢附掛號回執，故無法證明被上訴人確實收到該存證信函
    及收受之時間。被上訴人另於八十八年五月十三日收受上訴人聲請核發之支付命
    令，有送達證書可證（請見前開士林地方法院卷第一五頁），該支付命令並無三
    日之期限，故被上訴人已受通知，至遲應於八十八年五月十三日以前清償該筆款
    項，逾期即自八十八年五月十四日起應給付法定遲延利息。從而，上訴人請求被
    上訴人給付新台幣壹佰玖拾壹萬貳仟零陸拾捌元，及自八十八年五月十四日起，
    至清償日止，按週年利率百分之五計算之利息，為有理由，應予准許。逾此所為
    請求，為無理由，應予駁回。又，上訴人勝訴部分，陳明願供擔保為准假執行之
    宣告，經核於法並無不合，爰分別酌定相當擔保金額准許之。至於上訴人敗訴部
    分，其假執行之聲請失所附麗，應併予駁回。原審就上開應准許部分，為上訴敗
    訴之判決，尚有未洽，上訴意旨求予廢棄改判，為有理由，爰由本院予以廢棄改
    判如主文第二項所示，並依聲請為附條件之准假執行之宣告。至於上訴人之請求
    不應准許部分，原判決為上訴人敗訴之判決，並駁回其假執行之聲請，經核於法
    並無不合，上訴意旨求予廢棄改判，為無理由，應駁回其上訴。
七、據上論結，本件上訴為一部有理由，一部無理由，依民事訴訟法第四百五十條、
    第四百四十九條第一項、第七十九條但書、第四百六十三條、第三百九十條第二
    項，判決如主文。
中      華      民      國    九十      年      一      月      三十    日
                              臺灣高等法院民事第十二庭
                                  審判長法  官  林  丁  寶
                                        法  官  蔡翁金  針
                                        法  官  林  恩  山
右正本係照原本作成。
被上訴人如不服本判決，應於收受送達後二十日內向本院提出上訴書狀，其未表明上
訴理由者，應於提出上訴後二十日內向本院補提理由書狀（均須按他造當事人之人數
附繕本）上訴時應提出委任律師或具有律師資格之人之委任狀；委任有律師資格者，
另應附具律師及格證書及釋明委任人與受任人有民事訴訟法第四百六十六條之一第一
項但書或第二項（詳附註）所定關係之釋明文書影本。
中      華      民      國      九十    年      二      月      二      日
                                        書記官  周  淑  靜
附註：
民事訴訟法第四百六十六條之一（第一項、第二項）：
對於第二審判決上訴，上訴人應委任律師為訴訟代理人。但上訴人或其法定代理人具
有律師資格者，不在此限。
上訴人之配偶、三親等內之血親、二親等內之姻親，或上訴人為法人、中央或地方機
關時，其所屬專任人員具有律師資格並經法院認為適當者，亦得為第三審訴訟代理人
。


司法院資訊處製作；財團法人民間司法改革基金會備份。
